【裁判字號】    97,台上,6301
【裁判日期】    971204
【裁判案由】    偽造文書
【裁判全文】
最高法院刑事判決            九十七年度台上字第六三０一號
上  訴  人  甲○○
選任辯護人  林春發律師
            嚴庚辰律師
上列上訴人因偽造文書案件，不服台灣高等法院台南分院中華民
國九十五年一月二十五日第二審判決（九十四年度上訴字第一二
二二號，起訴案號：台灣嘉義地方法院檢察署九十四年度發查偵
字第三八號），提起上訴，本院判決如下：
    主  文
原判決撤銷，發回台灣高等法院台南分院。
    理  由
本件原判決認定：張耿山（民國○○○年○月○日生，已死亡）
係嘉義市○區○○里○○○街二四號一樓宏易鋼鐵有限公司（下
稱宏易公司）實際負責人，上訴人甲○○則為宏易公司股東，同
時負責該公司會計業務。張耿山與上訴人均明知宏易公司之臨時
雇員吳安福並未授權宏易公司於亞太商業銀行（後更名為復華商
業銀行）嘉義分行（下稱亞太銀行嘉義分行）申請開立活期儲蓄
存款帳戶，渠等竟共同基於行使偽造文書之概括犯意聯絡，由張
耿山先於不詳時、地委請不知情之人偽造吳安福印章一枚，再連
同吳安福之國民身分證交予上訴人，推由上訴人於九十一年十月
七日，以吳安福名義，向亞太銀行嘉義分行申請開立活期儲蓄存
款帳戶，並於開戶暨相關服務申請書上之申請人暨立約定人欄內
偽造吳安福之署名一枚及蓋用上開偽造之吳安福印文一枚，而偽
造上開申請書，並持以交付該銀行之承辦人蕭秋毓而行使之，致
該銀行誤以為係吳安福本人所申請，乃據以核發吳安福存摺及金
融卡，上訴人並將取得之存摺及金融卡交予張耿山保管，足以生
損害於吳安福之權益及亞太銀行嘉義分行對於金融帳戶管理之正
確性。嗣於九十二年九月中旬，吳安福自宏易公司離職，張耿山
及上訴人均明知吳安福並未同意或授權向勞工保險局（下稱勞保
局）申請勞工保險老年給付（下稱勞保老年給付），渠等竟共同
意圖為自己不法之所有，並承上開行使偽造私文書之概括犯意，
推由上訴人於九十二年十一月十日，持張耿山所交付之吳安福國
民身分證影本、上開存摺及印章，以吳安福名義向勞保局請領勞
保老年給付，並於勞工保險老年給付申請書暨給付收據（下稱老
年給付申請書）之被保險人欄偽造吳安福之署名一枚並蓋用上開
偽造之吳安福印文，且在該申請書給付方式欄指定匯入以吳安福
名義申請之上揭亞太銀行嘉義分行帳戶，而偽造上開申請書，並
持以交付該局之承辦人員而行使之，使勞保局誤認為係吳安福本
人請領勞保老年給付而陷於錯誤，遂於九十二年十一月二十一日
核發吳安福之勞保老年給付新台幣（下同）一百零三萬三千七百
五十元，並於同年月二十六日匯入吳安福上揭帳戶內，足以生損
害於吳安福之權益及勞保局核發勞保老年給付之正確性。而張耿
山於知悉上揭款項匯入後，即指示上訴人將其中一百萬元匯予張
永祿以清償自己之債務，餘款以現金方式領出作為宏易公司之零
用金。上訴人則於同年十二月一日至亞太銀行嘉義分行，在存摺
類取款支出憑條上填寫一百萬元，並蓋用偽造之吳安福印文，而
偽造該支出憑條，並將之交付該銀行承辦人員而行使之，足生損
害於吳安福，而將一百萬元轉匯至以張永祿為負責人之國昌鋼鐵
有限公司帳戶，其餘則供作宏易公司之零用金。至九十二年十二
月二十四日，吳安福至建成水電行任職時，經該水電行向勞保局
為其申請辦理加保遭拒，始查悉上情（扣除吳安福積欠張耿山之
借款十五萬四千元，張耿山及上訴人合計詐得八十七萬九千七百
五十元）等情。因將第一審諭知上訴人無罪之判決撤銷，改判論
處上訴人共同連續行使偽造私文書，足以生損害於公眾及他人罪
刑（處有期徒刑三月，如易科罰金，以三百元折算一日）。固非
無見。
惟查：（一）刑事訴訟法所規定之勘驗，乃為調查證據及犯罪情
形所實施之處分，法院就勘驗物之存在或狀態，本其五官作用所
實施或認識之結果，應作成勘驗筆錄或驗斷書，刑事訴訟法第四
十二條第一項規定：「勘驗，應製作筆錄，記載實施之年、月、
日及時間、處所並其他必要之事項」，即法院實施勘驗，應作成
勘驗筆錄或驗斷書，始屬適法。原判決係執：「稽之卷附之亞太
銀行開戶暨相關服務申請書上之申請人暨立約定人欄告訴人（指
吳安福）之印文與勞保老年給付申請書之被保險人欄告訴人之印
文均相同，顯見被告（即上訴人，下同）持以申辦上開帳戶及勞
保老年給付之印章確屬同一印章，但與承諾書上告訴人所蓋之印
文則明顯不同」，據以認定：「告訴人所指於辦理勞工保險後已
將印章取回一節，並非無據……。其指訴被告所持之印章係屬盜
刻之印章，自為可採」（見原判決正本第十頁第十九行至第二六
行）。惟原審就上開印文是否為同一印文乙節，究係以何方式為
比對？有無依刑事訴訟法第四十二條第一項規定製作勘驗筆錄或
驗斷書？於審判期日復未告知當事人及辯護人前開勘驗結果，命
渠等就此為完足之辯論。原判決上引說明即非有據，其踐行之訴
訟程序，亦有違誤，均屬於法有違。（二）有罪之判決書，對被
告有利之證據不採納者，應說明其理由，為刑事訴訟法第三百十
條第二款所明定。故有罪判決書對於被告有利之證據，如不加採
納，必須說明其不予採納之理由，否則即難謂無判決不備理由之
違誤。又刑事犯罪之成立，除應具備各罪之特別構成要件外，尤
須具有故意或過失之一般要件，而過失行為之處罰，復以法律有
特別規定者為限。依卷附上訴人提出之告訴人吳安福與案外人張
耿山簽具之承諾書記載：「不動產標示：嘉義市○○路三一九號
土地及建築物全部。右不動產為甲方（指吳安福、吳清富、吳黃
寶珠）所有，係由乙方（指張耿山）提供保證，向其債權人（即
華南銀行）貸款新台幣參佰零伍萬元整。今因故甲方受抵押之不
動產，業經其債權人依強制執行法之規定，向法院聲請拍賣抵押
物，並已由第三人拍定在案。今甲方承諾其與債權人因拍賣不足
清償原貸款之債務，無條件由甲方全部負責清償完畢，另其向乙
方所借貸新台幣壹拾伍萬肆仟元整，亦同。並承諾願以其申報在
乙方公司名下之勞保退休金提供乙方做為不履行義務之擔保」（
見發查四六三號卷第二五頁）。如若無誤，是否意指告訴人吳安
福原即承諾以系爭勞保老年給付，供作其依約履行上揭承諾書所
載義務之擔保？若是，本件經台灣嘉義地方法院調取該院九十一
年度執字第一九九三號民事執行卷宗，既認定：「告訴人之妻吳
黃寶珠名下之嘉義市○○路三一九號土地及建築物（原係嘉義市
○○路二四巷一弄四號，於九十年七月十六日門牌改編），係於
九十一年三月五日，經華南銀行聲請本院（指第一審法院）民事
執行處拍賣，於九十一年十月二十三日拍定，並於同年十月二十
五日通知吳黃寶珠，而於同年十月三十日由告訴人代為收受通知
函，嗣於點交之際，約定於九十二年一月三十一日之前自動搬遷
，華南銀行尚有債權一百三十萬零四千三百六十二元不足清償」
；則告訴人吳安福就其承諾負責清償之債務，尚積欠華南銀行一
百三十萬零四千三百六十二元，倘告訴人不履行該項清償義務，
張耿山是否會因擔保而受追償之風險？其執該紙承諾書，告知上
訴人伊與告訴人吳安福間有債權債務關係，是否全然無據？若上
訴人係因誤信而受張耿山囑咐為前揭行為，能否仍認其有偽造及
行使前開偽造私文書與詐欺取財之故意？前揭承諾書之記載及台
灣嘉義地方法院調取該等民事執行卷宗查證之結果，何以無足為
有利於上訴人認定之依據？原判決俱未調查、審認及說明，自屬
於法有違。以上，或係上訴意旨所指摘，或為本院得依職權調查
之事項，應認原判決有撤銷發回更審之原因。
據上論結，應依刑事訴訟法第三百九十七條、第四百零一條，判
決如主文。
中    華    民    國  九十七  年   十二   月    四    日
                      最高法院刑事第八庭
                          審判長法官  林  永  茂
                                法官  吳  昆  仁
                                法官  蘇  振  堂
                                法官  蕭  仰  歸
                                法官  林  立  華
      本件正本證明與原本無異
                                      書  記  官
中    華    民    國  九十七  年   十二   月    九    日
                                                Ａ


司法院資訊處製作；財團法人民間司法改革基金會備份。
